臺灣高等法院臺南分院民事判決　96年度上字第123號
上　訴　人　己○○
訴訟代理人　黃翎芳　律師
複 代理 人　陳姝樺　律師
被 上訴 人　壬○○
　　　　　　甲○○
　　　　　　丙○○
　　　　　　癸○○
　　　　　　乙○○
　　　　　　丁○○
　　　　　　　　　　2號
　　　　　　戊○○
　　　　　　　　　　5弄28號
上七人共同
訴訟代理人　莊安田　律師
上列當事人間請求拆屋還地事件，上訴人對於中華民國96年5月
30日臺灣雲林地方法院第一審判決（95年度訴更一字第1號）提
起上訴，本院於96年10月9日言詞辯論終結，判決如下：
    主  文
上訴駁回。
第二審訴訟費用由上訴人負擔。
    事  實
甲、上訴人方面：
一、聲明：求為判決：(一)原判決廢棄。(二)被上訴人壬○○、丁○
    ○、戊○○、甲○○、丙○○、癸○○、乙○○應連帶將坐
    落雲林縣四湖鄉○○段946地號土地（以下簡稱系爭土地）
    上如雲林縣北港地政事務所民國（下同）95年8月24日丈字
    第1552號複丈成果圖所示A部分面積30平方公尺、B部分面積
    101平方公尺、C部分面積107平方公尺、D部分面積28平方公
    尺等建物拆除。(三)被上訴人壬○○、丁○○、戊○○、甲○
    ○、丙○○、癸○○、乙○○應連帶將上開如附圖所示E部
    分面積2477平方公尺土地上之作物除去，並將系爭土地返還
    上訴人。(四)上訴人願供擔保，請准為假執行之宣告。(五)訴訟
    費用由被上訴人負擔。
二、陳述：除與原判決記載相同者，茲引用之外，補稱略以：
（一）按有下列各款情形之一者，貸與人得終止契約：二借用人
      違反約定或依物之性質而定之方法使用借用物，或未經貸
      與人同意，允許第三人使用者。四借用人死亡者；民法第
      472條第2、4款定有明文。次按借用人應於契約所定期限
      屆滿時，返還借用物；未定期限者，應於依借貸之目的使
      用完畢時返還之。但經過相當時期，可推定借用人已使用
      完畢者，貸與人亦得為返還之請求；民法第470條第1項亦
      定有明文。
    1.本件原審認吳寬敏與吳搖碧間就系爭土地存有使用借貸關
      係，而上訴人與被上訴人均依繼承之法理，繼承系爭土地
      之使用借貸法律關係，且本件吳搖碧與吳寬敏所約定之使
      用借貸範圍，應僅限於耕種使用而已（原判決第5至7頁參
      照），則依繼承之法理，上訴人與被上訴人間繼承之使用
      借貸目的，亦應僅限於耕種使用，惟吳水岸竟在系爭土地
      上興建如雲林縣北港地政事務所95年8月24日丈字第1552
      號複丈成果圖所示A、B、C、D部分建物，並由壬○○、丁
      ○○、戊○○、甲○○、丙○○、癸○○、乙○○共同繼
      承，已違反約定之使用借貸方法而使用借用物，上訴人自
      得依民法第472條第2款規定為終止使用借貸契約之意思表
      示。
    2.又吳寬敏已於63年3月28日死亡，且經上訴人對被上訴人
      依民法第472條第4款規定為終止使用借貸契約之意思表示
      。上訴人再於96年7月26日以台中法院郵局存證信函第250
      6號向被上訴人壬○○等7人為終止契約之意思表示。上訴
      人另以96年10月9日民事聲請調查證據暨辯論意旨狀繕本
      之送達，依民法第470條、第472條第2、4款之規定向被上
      訴人7人為終止使用借貸契約之意思表示，並請求拆屋還
      地。
    3.上訴人主張依民法第470條及第472條第2、4款終止系爭土
      地之使用借貸關係，並請求壬○○、丁○○、戊○○、甲
      ○○、丙○○、癸○○、乙○○返還系爭土地；上訴人並
      主張使用借貸關係消滅後，吳水岸所搭建之系爭建物，為
      無權占有，上訴人依民法第767條訴請被上訴人壬○○、
      丁○○、戊○○、甲○○、丙○○、癸○○、乙○○應將
      系爭建物拆除。
    4.既然被上訴人主張當初是吳搖碧向債權人陳雲巖抵押借款
      ，於清償期屆至因吳搖碧無力清償，乃由吳寬敏於35年2
      月28日代為清償並塗銷抵押權登記，及取回該等土地之所
      有權狀，嗣繼而約定將土地借給吳寬敏使用（註：上訴人
      嚴正否認有約定永久交由吳寬敏使用）云云，則因代為清
      償而將土地借給吳寬敏使用，衡諸借貸目的，應非讓吳寬
      敏世世代代子孫永久使用。且借貸至今已35年，借貸之目
      的，亦可認為已使用完畢，故上訴人為返還之請求，應有
      理由。
（二）上訴人先前主張依據民法第472條第1款部分，上訴人撤回
      此部分之訴訟標的。
（三）原判決既然認定吳搖碧與吳寬敏間存有使用借貸之法律關
      係，依據民法第1153條規定「繼承人對於被繼承人之債務
      ，負連帶責任。」則吳寬敏之繼承人繼承使用借貸關係後
      ，對於吳搖碧之繼承人自應連帶負有返還義務。
（四）被上訴人於本審主張系爭土地並非單純使用借貸，而實際
      隱藏有「所有權移轉及交付」之買賣法律行為云云。惟被
      上訴人於一審程序，自訴訟開始至辯論終結，皆主張為借
      貸法律關係，而「未曾」主張買賣法律關係或隱藏有買賣
      之真意。倘當初確實存有買賣之真意，被上訴人豈有於一
      審程序始終主張為借貸之理？故被上訴人於本審主張為買
      賣應非實情。又被上訴人於原審95年8月17日答辯狀中第2
      頁，即2次提及是「約定…使用」，原審判決亦將兩造間
      是否存有使用借貸之法律關係列為爭點，而完全未提起「
      買賣」，故被上訴人於本審改為主張為買賣，應不可信。
      況且不動產物權，依法律行為而取得、設定、喪失及變更
      者，非經登記，不生效力，民法第758條定有明文。故本
      件系爭不動產未經登記，被上訴人主張為買賣，應不可採
      。
（五）被上訴人主張吳寬敏代為清償吳搖碧債務後，2人約定要
      將系爭土地所有權移轉給吳寬敏所有，並以被上訴人手中
      持有系爭土地所有權狀為證云云。惟事實上，67年土地重
      劃時，地政單位通知地址為「雲林縣四湖鄉○○村○○鄰○
      ○街12號」而非上訴人住處「雲林縣東勢鄉○○村○○鄰○
      ○路26號」，故辦理土地重劃時，上訴人及吳搖碧完全不
      知情，自無從出面處理相關程序。反而，吳水岸自行以代
      理人名義處理相關事務，此從原審卷第53頁「雲林縣三條
      崙農地重劃地區土地所有權人原有土地與新分配土地對照
      清冊」上，記載住所為「雲林縣四湖鄉○○村○○鄰○○街
      12號」及「70.4.9吳水岸代」並蓋有吳水岸之印章，即可
      證明當時是吳水岸所辦理，上訴人及吳搖碧未受通知，故
      根本不知情。又被上訴人於一審提出之土地所有權狀上發
      狀日期戳章同為「70.4.9」，顯見被上訴人之所以持有土
      地所有權狀，是因吳水岸以代理人名義處理土地重劃，並
      以代理人身份領得新的土地所有權狀，並非被上訴人所稱
      吳搖碧與吳寬敏有約定移轉系爭土地之情事。
三、證據：除援用原審提出者外，補提存證信函、通話紀錄、譯
    文等影本各1份、信封影本2份、回執7份、關係人系統表、
    最高法院86年度台上字第2868號判決、名片等各1份、錄音
    光碟1片等為證。
乙、被上訴人方面：
一、聲明：求為判決：(一)上訴駁回。(二)第二審訴訟費用由上訴人
    負擔。(三)如為被上訴人不利之判決時，願供擔保請准免為假
    執行宣告。
二、陳述：除與原判決記載相同者，茲引用之外，補稱略以：
（一）上訴人係以：「貸與人因不可預知之情事自己需用借用物
      、借用人違反約定或依物之性質而約定之方法使用借用物
      、或未經貸與人同意允許第三人使用，或借用人死亡及上
      訴人與被上訴人均依繼承之法理，繼承系爭土地之使用借
      貸之法律關係，並以借貸範圍應僅限於耕種，被上訴人竟
      建屋住居，已違反使用借貸目的等原因，而終止使用借貸
      後，被上訴人應屬無權占有。」等詞作為上訴理由。惟證
      人庚○○係16年10月1日生，今年80歲，係上訴人之堂兄
      弟，另證人吳文榮係27年7月20日生，今年70歲，係上訴
      人堂弟，其等所為證詞應無偏頗之虞。從而，依證人庚○
      ○在原審法院95年12月12日下午2時30分準備程序中，法
      官問：「蓋房子土地係何人的？」證人答：「地是祖先留
      下來的，就是我阿公吳荖留下來，他過逝後，當時我阿公
      在時，地就登記吳搖碧的，之後吳搖碧去借錢時，我還是
      小孩不清楚，在光復後隔年吳寬敏就去跟債主討回來，當
      時我二十出頭歲，吳搖碧、吳寬敏、吳寬池三兄弟協議，
      地留給吳寬敏蓋房子拜祖先。」「當時有要去辦理登記給
      吳寬敏，但是資料將吳搖碧名字寫錯把「碧」字底下的「
      石」字寫成「王」字，所以沒有辦法辦理登記。」法官問
      ：「吳搖碧、吳寬敏、吳寬池三兄弟協議時你是否在場？
      」證人答：「當時我在場。」法官問：「給祖先住是何意
      ？」證人答：「吳寬敏、吳寬池、吳搖碧的公媽都在那邊
      ，他們講是說地就是要給吳寬敏，這樣公媽才有地方住。
      」又上訴人訴訟代理人問證人：「這房子已蓋十幾年了，
      應該是70幾年蓋的，你是否有去跟吳搖碧主張什麼？」證
      人答：「當時要蓋的時候我去找吳搖碧說，當時這是三兄
      弟說要給公媽住的。」法官問：「吳搖碧有說什麼嗎？」
      證人答：「他說要蓋，不然公媽住那裡。」另證人吳文榮
      於同日原審準備程序中證稱：「我父親是排行第三的兄弟
      ，他告訴我們說，這地是要給我二伯吳寬敏使用拜公媽，
      叫我們不要去跟他們分這塊地。」均足證系爭土地確實係
      經吳搖碧、吳寬敏、吳寬池三兄弟協議，將之留給吳寬敏
      蓋房子，以祭拜祖先之用。是系爭土地除耕種之外，尚有
      蓋房舍，以祭拜祖先為目的，應堪認定。故上訴人主張僅
      限於單純耕種使用云云，顯不足採信。
（二）系爭土地自光復以後均由被上訴人等耕種、管理使用，其
      後又建屋拜公媽及供住居之用，而系爭土地面臨馬路，並
      非人煙罕至之地，公眾隨時得經過且目睹。設上訴人及其
      被繼承人苟非將土地轉交被上訴人等耕種、建屋住居，則
      渠等豈有每天經過系爭土地，目睹自己名下之耕地由被上
      訴人耕種及建屋住居，竟容忍數十年，其理由何在？此乃
      因吳搖碧、吳寬池、吳寬敏三兄弟生前之約定，將土地轉
      交吳寬敏管理使用，致三房之繼承人須一致遵守者，今上
      訴人在原審起訴時，竟以無權占有之法律關係請求拆屋還
      地，俟證人庚○○等人出面作證，上訴人始於95年12 月
      12日下午2時30分在原審準備程序中自認係借用，而非無
      權占有。此觀諸上訴人在原審陳稱：「我父親說我們土地
      被你們暫時用沒有關係，但是長輩說要養。」法官問：「
      土地暫時被你們用是何意？有無說用到何時？」上訴人答
      ：「我父親說借你們使用，但是不可以占為己有，借他們
      用的時間，沒有說多久。」益證系爭土地雖登記為上訴人
      所有，但確實係經兩造之被繼承人協議將系爭土地交由被
      上訴人耕作及建屋。
（三）另由上訴人於96年7月26日寄發臺中法院郵局第2506號存
      證信函觀之，上訴人亦自認有無償使用借貸之事實。惟該
      存證信函，係要終止使用借貸之意思表示，則其終止使用
      借貸是否有理由？依證人庚○○在原審95年12 月12日準
      備程序中證稱，上訴人訴訟代理人問：「當時父親權狀拿
      回來後，地要給吳寬敏，是叫誰辦理登記的？」庚○○答
      ：「是叫我，當時我時二十出頭歲。」上訴人訴訟代理人
      問：「是民國幾年去辦的？」證人答：「光復沒有多久拿
      回來，大概光復後隔一年，後來是因為名字的問題所以沒
      有辦法登記，當時是叫我去辦，因為就只有我有讀書。」
      又上訴人訴訟代理人問：「當時他們三兄弟協議後沒有辦
      法登記之後，還有什麼進一步的協議嗎？」證人答：「吳
      寬敏和吳寬池和我父親說要更改後再辦登記，可是他們說
      要給祖先住的不用辦登記。」由以上證人供述，足以證明
      系爭土地因抵押借款，無法清償而由被上訴人之被繼承人
      吳寬敏出資清償並取回所有權狀後，上訴人之被繼承人吳
      搖碧等三兄弟已協議將系爭土地移轉登記給被上訴人之被
      繼承人吳寬敏，惟因土地登記簿所有權人姓名誤將吳搖碧
      名字末字「碧」字底下的「石」字錯寫成「王」字，與吳
      搖「碧」不符，致無法完成所有權移轉登記，其後又約定
      將名字更改後再辦登記，最後又協議：「系爭土地要給祖
      先住的，不用辦登記。」由此足以證明系爭土地並非單純
      使用借貸，而實際隱藏有「所有權移轉及交付」之法律行
      為，且亦足以證明系爭土地早已由上訴人之被繼承人將其
      所有權及事實上之管理使用權移轉交付給被上訴人之被繼
      承人，且在兩造之被繼承人協議後迄今，系爭土地均由被
      上訴人等管理使用，並非單純借用。另依證人供述被上訴
      人得另以訴訟請求上訴人將系爭土地移轉登記為被上訴人
      等人所有，雖移轉登記請求權已因15年時效完成而無法訴
      求，但被上訴人占有使用系爭土地並非無權占有，故上訴
      人訴請拆屋還地，顯然無理。
（四）系爭土地既係兩造之被繼承人約定將土地交由被上訴人等
      祭拜祖先及耕種之用，故上訴人並無不可預知之情事而須
      使用系爭土地。且被上訴人等均依兩造之被繼承人先前之
      約定，將系爭土地用作耕作及建屋祭拜祖先之用，並無違
      反約定使用之情事，亦未允許第三人使用。又兩造之被繼
      承人均已死亡，兩造依繼承之法律關係自應各自承受被繼
      承人之權利義務，故上訴人以民法第472條第1、2、4款之
      規定終止契約，顯然無據，亦屬無理由。又按「繼承人自
      繼承開始時，除本法另有規定外，承受被繼承人財產上之
      一切權利、義務。」民法第1148條定有明文。本件上訴人
      取得系爭土地係因繼承吳搖碧之權利，自應承受吳搖碧之
      義務，而吳搖碧名下之土地既係祖產，且已協議移轉給被
      上訴人之被繼承人蓋房舍祭拜祖先，其使用目的並未完成
      ，上訴人自不得主張終止借貸關係請求返還土地，是上訴
      人之上訴顯然無理由。
（五）按「稱買賣者，謂當事人約定一方移轉財產權於他方，他
      方支付價金之契約。當事人就標的物及其價金互相同意時
      ，買賣契約即為成立」「價金雖未具體約定，而依情形可
      得而定者，視為定有價金。」民法第345條、第346條第1
      項分別定有明文。由以上證人庚○○供述，足以證明被上
      訴人在原審主張：「系爭土地吳搖碧於民國30年（昭和16
      年）9月16日以系爭土地向斗六市斗六616番地陳雲嚴抵押
      借款（金四百），屆清償期民國31年3月15日（昭和17 年
      ）無力清償，債權人逼債甚急，不得已最後始由吳搖碧之
      弟吳寬敏於民國35年2月28日代為清償，並塗銷抵押權及
      取回所有權狀。」等情為真。因吳寬敏代吳搖碧清償抵押
      借款，並約定將系爭土地所有權移轉為吳寬敏所有，依此
      清償抵押借款金400應屬價金，而且當時又約定將系爭土
      地辦理所有權移轉給吳寬敏，則依前揭法條之意旨，本件
      已符合買賣契約之性質，雖其後因吳搖碧之土地登記簿謄
      本之姓名登記錯誤，即將吳搖碧名字末字「碧」字底下的
      「石」字錯寫成「王」字，因而與身分證之姓名「吳搖碧
      」不符，致無法辦理完成登記，但系爭土地在當時已交付
      被上訴人之被繼承人管理使用，迄今已60餘年，且有支付
      價金－代償抵押借款金400，已屬名符其實之買賣契約，
      雖請求移轉登記之時效早已完成，但被上訴人等占有系爭
      土地並非無權占有。
三、證據：援用原審提出之證據。
    理  由
一、按「訴之變更或追加，非經他造同意，不得為之。但第255
    條第1項第2款至第6款情形，不在此限。」又「訴狀送達後
    ，原告不得將原訴變更或追加他訴。但有下列各款情形之一
    者，不在此限：二、請求之基礎事實同一者。三、擴張或減
    縮應受判決事項之聲明者。四、因情事變更而以他項聲明代
    最初之聲明者。五、該訴訟標的對於數人必須合一確定時，
    追加其原非當事人之人為當事人者。六、訴訟進行中，於某
    法律關係之成立與否有爭執，而其裁判應以該法律關係為據
    ，並求對於被告確定其法律關係之判決者。」民事訴訟法第
    446條第1項、第255條第1項第2款至第6款分別定有明文。查
    上訴人於本院上訴聲明(二)、(三)原請求「(二)被上訴人壬○○、
    丁○○、戊○○、甲○○、丙○○、癸○○、乙○○應將系
    爭土地上如附圖所示A部分面積30平方公尺、B部分面積101
    平方公尺、C部分面積107平方公尺、D部分面積28平方公尺
    等建物拆除，並將該部分土地返還上訴人。(三)被上訴人壬○
    ○應將上開如附圖所示E部分面積2477平方公尺土地上之作
    物除去，並將該部分土地返還上訴人。」嗣後於96年10月5
    日、96年10月9日具狀變更上訴聲明請求「(二)被上訴人壬○
    ○、丁○○、戊○○、甲○○、丙○○、癸○○、乙○○應
    連帶將系爭土地上如雲林縣北港地政事務所95年8月24日丈
    字第1552號複丈成果圖所示A部分面積30平方公尺、B部分面
    積101平方公尺、C部分面積107平方公尺、D部分面積28平方
    公尺等建物拆除。(三)被上訴人壬○○、丁○○、戊○○、甲
    ○○、丙○○、癸○○、乙○○、辛○○、庚○○應連帶將
    上開如附圖所示E部分面積2477平方公尺土地上之作物除去
    ，並將系爭土地返還上訴人。」其中上訴人追加辛○○、庚
    ○○為被告部分，本院另以裁定駁回外，其餘上訴人於該2
    項上訴聲明均加入「連帶」2字，又將附圖明示為「雲林縣
    北港地政事務所95年8月24日丈字第1552號複丈成果圖」及
    將被上訴人7人皆列入上訴聲明第3項，顯屬擴張應受判決事
    項之聲明，其請求之基礎事實仍屬同一，依前開民事訴訟法
    第446條第1項及第255條第1項第2款之規定，上訴人此部分
    之追加，應予准許，合先敘明。
二、上訴人起訴主張：上訴人所有之系爭土地（地目田、面積27
    43平方公尺土地），原為上訴人之父吳搖碧所有，其後因吳
    搖碧於76年1月9日死亡，系爭土地乃由上訴人繼承。詎被上
    訴人之被繼承人吳水岸未經同意，亦無正當使用權源，竟擅
    自於72年間無權占用系爭土地興建如附圖即雲林縣北港地政
    事務所95年9月18日核發（即95年8月24日丈字第1552號）之
    土地複丈成果圖所示之2層樓房及其附屬建物。嗣吳水岸於
    81年7月10日死亡，該房屋及其附屬建物由被上訴人7人共同
    繼承，另其餘田地部分則由被上訴人壬○○占用耕作，被上
    訴人既無正當權源使用系爭土地，自應將系爭土地上之地上
    物除去，並將系爭土地返還上訴人。被上訴人雖辯稱：系爭
    土地在吳水岸之父吳寬敏於35年2月28日向吳搖碧之債權人
    贖回後，吳搖碧與吳寬敏原約定欲將系爭土地移轉給吳寬敏
    ，但因故未完成登記，乃改約定將系爭土地交由吳寬敏永久
    管理使用及建屋祭祀祖先等語，並援引證人庚○○之證言為
    證。然因證人庚○○係吳水岸之胞兄，與被上訴人之關係親
    密，且其證言前後矛盾，與事實不符。再者，倘如證人庚○
    ○所言，系爭土地欲交由吳寬敏建屋祭祀祖先云云，則為何
    自吳寬敏於35年間贖回系爭土地後迄伊於63年3月28日死亡
    時止，近28年之久，均未在系爭土地上建屋，而係至吳水岸
    即吳寬敏之么子於72年間始建造房屋，顯見所謂同意建屋祭
    祀祖先一節，與常情不符，是證人庚○○之證言並無可採。
    又如有吳搖碧同意吳寬敏建屋祭拜祖先之事，惟該使用借貸
    契約之當事人亦非吳水岸，是在被上訴人未舉證證明伊等之
    被繼承人吳水岸曾獲吳搖碧同意繼續該借用契約前，自無法
    逕依繼承法理即認被上訴人得在系爭土地上建屋使用。即使
    認兩造之先人間存有使用借貸之約定，然上訴人亦已依民法
    第472條規定，以96年5月8日原審言詞辯論狀繕本之送達，
    對被上訴人為終止該使用借貸契約之意思表示，該使用借貸
    契約既經終止，被上訴人亦屬無權占有，仍應返還系爭土地
    。爰依民法第767條規定，請求判命被上訴人壬○○、丁○
    ○、戊○○、甲○○、丙○○、癸○○、乙○○應連帶將系
    爭土地上如雲林縣北港地政事務所95年8月24日丈字第1552
    號複丈成果圖所示A部分面積30平方公尺、B部分面積101平
    方公尺、C部分面積107平方公尺、D部分面積28平方公尺等
    建物拆除。及被上訴人壬○○、丁○○、戊○○、甲○○、
    丙○○、癸○○、乙○○應連帶將上開如附圖所示E部分面
    積2477平方公尺土地上之作物除去，並將系爭土地返還上訴
    人之判決等語。
三、被上訴人則以：系爭土地於重劃前為雲林縣四湖鄉○○○段
    359、359-1、359-2地號等3筆土地，原為上訴人之被繼承人
    吳搖碧所有，吳搖碧前於30年（即日據昭和16年）9月16日
    以該3筆土地向其債權人陳雲巖抵押借款，於清償期屆至因
    無力清償，乃由其胞弟即吳寬敏於35年2月28日代為清償，
    並塗銷抵押權登記，及取回該等土地之所有權狀。其等兄弟
    原約定將系爭土地移轉給吳寬敏，並委由證人庚○○代為辦
    理登記手續，但因當時土地登記簿上所載之所有權人姓名誤
    將吳搖碧名字末字「碧」字底下的「石」字錯寫成「王」字
    ，與其身分證明所載為「吳搖碧」不同，以致未能完成所有
    權移轉登記手續。為此，其等兄弟乃繼而約定爾後即將系爭
    土地永久交由吳寬敏使用，並同意伊於其上建屋以便管理及
    祭拜祖先。嗣後，吳寬敏於63年3月28日死亡，系爭土地則
    由伊之繼承人吳水岸繼續管理使用，並在72年間於其上建屋
    與被上訴人共同居住迄今。系爭土地雖登記為上訴人所有，
    但自35年起即分別由吳寬敏、吳水岸及被上訴人管理使用，
    並保有該地之所有權狀及代繳農田水利會費，可見被上訴人
    乃基於兩造被繼承人間之買賣及繼承關係，而管理使用系爭
    土地，並非無權占有等語，資為抗辯。
四、兩造對於下列事實，均不爭執，堪信為實：
（一）系爭土地原為上訴人之父吳搖碧所有，吳搖碧於76年1月9
      日死亡後，由上訴人繼承取得該地，有土地登記謄本1份
      在卷可稽（見原審95年度訴字第280號卷第7頁）。
（二）如附圖所示編號A、B、C、D之建物及附屬地上物係被上訴
      人之被繼承人吳水岸於72年間興建，吳水岸於81年7月10
      日死亡後，該等建物由被上訴人共同繼承取得。另如附圖
      所示編號E部分土地，現為被上訴人壬○○占有耕作使用
      ，並經原審受命法官於95年8月25日會同雲林縣北港地政
      事務所測量人員至現場勘測屬實，製有勘驗測量筆錄、現
      場照片及雲林縣北港地政事務所95年9月18日北地四字第
      0950006755號函檢送之土地複丈成果圖在卷可參（見原審
      95年度訴字第280號卷第66至73、78、79頁）。
（三）系爭土地於重劃前為雲林縣四湖鄉○○○段359、359-1、
      359-2地號等3筆土地，斯時其所有人吳搖碧之土地登記簿
      謄本之姓名登記錯誤，即將吳搖碧名字末字「碧」字底下
      的「石」字錯寫成「王」字，此有土地登記簿在卷足稽（
      見同上卷第45、48、51頁）。
五、上訴人主張被上訴人之被繼承人吳水岸未經同意，亦無正當
    使用權源，竟擅自於72年間無權占用系爭土地，興建如附圖
    即雲林縣北港地政事務所95年9月18日核發之土地複丈成果
    圖所示之2層樓房及其附屬建物，嗣吳水岸於81年7月10日死
    亡，該房屋及其附屬建物由被上訴人7人共同繼承，另其餘
    田地部分則由被上訴人壬○○占用耕作，被上訴人既無正當
    權源使用系爭土地，自應將系爭土地上之地上物除去，並將
    系爭土地返還上訴人。又即使認兩造之先人間存有使用借貸
    之約定，然上訴人亦已依民法第472條規定，以原審96年5月
    8日言詞辯論狀繕本之送達，對被上訴人為終止該使用借貸
    契約之意思表示，該使用借貸契約既經終止，被上訴人亦屬
    無權占有，仍應返還系爭土地等情。惟為被上訴人所否認，
    並以前揭情詞置辯。茲本件應審究者闕為：被上訴人占有使
    用系爭土地是否具有正當之使用權源？經查：
（一）按「所有人對於無權占有或侵奪其所有物者，得請求返還
      之。對於妨害其所有權者，得請求除去之。有妨害其所有
      權之虞者，得請求防止之。」民法第767條定有明文；又
      按「當事人主張有利於己之事實者，就其事實有舉證之責
      任。」民事訴訟法第277條前段所明定。又以無權占有為
      原因，請求返還土地者，占有人對土地所有權存在之事實
      無爭執，而僅以非無權占有為抗辯者，土地所有權人對其
      土地被無權占有之事實無舉證責任，占有人自應就其取得
      占有係有正當權源之事實證明之。而主張法律關係存在之
      當事人，僅須就該法律關係發生所具備之特別要件，負舉
      證責任，至於他造主張有利於己之事實，應由他造舉證證
      明（參照最高法院85年度台上字第1120號判決、48年台上
      字第88 7號判例意旨）。查本件上訴人既提出土地登記謄
      本1份（見原審95年度訴字第280號卷第7頁）已證明其為
      系爭土地之所有權人，並主張被上訴人為無權占有人，請
      求拆屋並返還系爭土地，則被上訴人就渠等所抗辯為有權
      占有之事實，依上開說明，自應負舉證之責。
（二）再按「稱買賣者，謂當事人約定一方移轉財產權於他方，
      他方支付價金之契約。當事人就標的物及其價金互相同意
      時，買賣契約即為成立」「價金雖未具體約定，而依情形
      可得而定者，視為定有價金。」民法第345條、第346條第
      1項分別定有明文。本件被上訴人主張系爭坐落雲林縣四
      湖鄉○○段946地號土地，於重劃前為雲林縣四湖鄉○○
      ○段359、359-1、359-2 地號等3筆土地，原為上訴人之
      被繼承人吳搖碧所有，吳搖碧前於30年（即日據昭和16年
      ）9月16日以該3筆土地向其債權人陳雲巖抵押借款（金四
      百），於清償期屆至因無力清償，乃由其胞弟即吳寬敏於
      35年2月28日代為清償，並塗銷抵押權登記，及取回該等
      土地之所有權狀等情，有土地謄本影本1份在卷可稽（見
      原審95年度訴字第280號卷第54至61頁）。並經證人庚○
      ○（即吳寬敏之長子）於原審到庭證稱：「（問：蓋房子
      的土地是何人的？）地是祖先留下來的，就是我阿公吳荖
      留下來，他過逝後，當時我阿公在時，地就登記吳搖碧的
      ，之後吳搖碧去借錢時，我還是小孩，並不清楚，在光復
      後隔年吳寬敏就去跟債主討回來，當時我二十出頭歲，吳
      搖碧、吳寬敏、吳寬池三兄弟協議，地留給吳寬敏蓋房子
      拜祖先。（問：三兄弟合議後，是要給吳寬敏嗎？）當時
      有要辦理登記給吳寬敏，但是資料將吳搖碧名字寫錯，把
      碧底下的石寫成王字，所以沒有辦法辦理登記。（問：吳
      寬敏是如何向債主討回土地？）…，吳寬敏是拿錢去將權
      狀拿回來。…（問：當時他們三兄弟協議後，沒有辦法登
      記之後，還有什麼進一步的協議嗎？）吳寬池和我父親說
      要更改後，再辦理登記，可是他們說要給祖先住的，不用
      辦登記。（問：給祖先住是何意？）吳寬敏、吳寬池，吳
      搖碧的公媽都在那邊，他們講是說地就要給吳寬敏，這樣
      公媽才有地方住。（問：當時父親權狀拿回來之後地要給
      吳寬敏，是叫誰辦理登記的？）是叫我，當時我時二十出
      頭歲。（問：是民國幾年去辦的？）光復沒有多久拿回來
      ，大概光復後隔1年，後來是因為名字的問題，所以沒有
      辦法登記，當時是叫我去辦，因為就只有我有讀書。…（
      問：這房子已蓋十幾年了，應該是70幾年蓋的，你是否有
      去跟吳搖碧主張什麼？）當時要蓋的時候，我去找吳搖碧
      說，當時這是三兄弟協議說，要給公媽住的。（問：吳搖
      碧有說什麼嗎？）他說要蓋，不然公媽住那裡。」等語；
      另證人吳文榮（即吳寬池之子）亦於原審到庭證稱：「（
      問：對系爭土地上房子情形是否清楚？）我父親吳寬池是
      排行第三的兄弟，他告訴我們說這地是要給我二伯吳寬敏
      使用拜公媽，叫我們不要去跟他們分這土地。」等語（見
      原審95年度訴更一字第1號卷第14至15頁、第16頁背面）
      。由上開證人證詞，足見本件係因吳搖碧曾持系爭土地設
      定抵押借款，屆清償期而無法清償，乃由被上訴人之被繼
      承人吳寬敏出資代為清償，並取回所有權狀後，上訴人之
      被繼承人吳搖碧、被上訴人之被繼承人吳寬敏、吳寬池等
      三兄弟始協議將系爭土地所有權移轉登記給被上訴人之被
      繼承人吳寬敏，並將所有權狀交給吳寬敏持有，惟其後因
      吳搖碧之土地登記簿謄本之姓名登記錯誤，即將吳搖碧名
      字末字「碧」字底下的「石」字錯寫成「王」字，因而與
      身分證之姓名「吳搖碧」不符，致無法辦理完成所有權移
      轉登記，此有戶籍謄本及土地登記簿影本各1份在卷可稽
      （見原審95年度訴字第280號卷第31、45、48、51頁），
      並據被上訴人於本院96年10月9日言詞辯論時當庭提出系
      爭土地之所有權狀正本，經核閱無訛當庭發還（見本院卷
      第99頁）。雖其後又約定將名字更改後再辦登記，最後又
      協議：「系爭土地要給祖先住的，不用辦登記。」然細繹
      上情，當時既因吳寬敏有代為清償之事實，吳寬敏、吳寬
      池，吳搖碧等三兄弟始約定將系爭土地辦理所有權移轉給
      吳寬敏，且系爭土地在當時已交付被上訴人之被繼承人管
      理使用迄今已60餘年。顯見吳寬敏所代為清償之抵押借款
      金400係屬上訴人之被繼承人移轉系爭土地所有權於渠之
      對價，在法律性質上應屬價金，則依民法第345條、第346
      條第1項規定之意旨，本件已符合買賣契約之性質，應堪
      認定。
（三）再參諸系爭土地面臨馬路，上訴人及其被繼承人每天出入
      得經過，且目睹自己名下之耕地由被上訴人耕種及建屋住
      居，苟非渠等同意將系爭土地交由被上訴人等耕種、建屋
      住居，何能容忍數十年，迄今始提起本件訴訟? 益徵吳搖
      碧、吳寬池、吳寬敏三兄弟生前確有為上開協議，約定將
      土地轉交吳寬敏管理使用無訛。又酌以被上訴人之被繼承
      人吳水岸曾代繳該地於64年、67年、68年及70年至72年份
      之農田水利會費，並於吳搖碧於76年1月9日死亡前即持有
      系爭土地於70年4月9日土地重劃後所核發之所有權狀，此
      有被上訴人提出之所有權狀及台灣省雲林農田水利會催繳
      書、徵收單等影本在卷可稽（見原審95年度訴字卷第33至
      39頁），倘上訴人之被繼承人吳搖碧未同意吳寬敏使用系
      爭土地，則吳寬敏之繼承人吳水岸豈有代繳該地之農田水
      利會費之理。更有進者，倘上訴人之被繼承人吳搖碧僅同
      意吳寬敏單純借貸使用系爭土地，衡諸情理，殊無將所有
      權狀交由吳水岸持有之理，益證被上訴人係基於買賣契約
      而占有系爭土地。況系爭建物係吳水岸於72年所興建，當
      時吳搖碧尚在人世，亦未提出異議，是證人庚○○所稱吳
      水岸有權得於系爭土地上建造房屋一節，應可採信。而依
      上揭證人庚○○及吳文榮供述，係將所有權移轉及交付，
      並非單純借用，故被上訴人雖曾自認係使用借貸，因與事
      實未符，難採為有利上訴人認定之依據。又被上訴人雖得
      另以訴訟請求上訴人將系爭土地移轉登記為被上訴等人所
      有，然移轉登記請求權已因15年時效完成而無法訴求，但
      被上訴人占有使用系爭土地實有正當權源，並非無權占有
      ，應堪認定。又上訴人雖主張伊也有1份新補發的所有權
      狀，舊的部分有註銷；又吳水岸係以代理人名義處理土地
      重劃，並以代理人身份領得新的土地所有權狀云云，惟舊
      的所有權狀仍在被上訴人之持有中，並非遺失，且縱認吳
      水岸以代理人身份辦理系爭土地重劃事宜而領得土地所有
      權狀，亦無法推翻上述買賣法律關係之認定，從而，尚難
      以此即認被上訴人占有使用系爭土地為無權占有。
（四）末按繼承人自繼承開始時，除本法另有規定外，承受被繼
      承人財產上之一切權利、義務；民法第1148條前段定有明
      文。吳寬敏於63年3月28日死亡後，其繼承人有庚○○、
      辛○○及吳水岸等人；另吳水岸於81年7月10日死亡後，
      其繼承人即為被上訴人7人等情，有被上訴人所提之繼承
      系統表、戶籍登記簿、戶籍謄本及關係人系統表在卷可參
      （見原審95年度訴字第280號卷第23、26至28頁、95年度
      訴更一字第1號卷第36至40頁、本院卷第93頁）。吳搖碧
      於76年1月9日死亡後，系爭土地係由上訴人繼承取得，已
      如前述。吳寬敏、吳搖碧死後，其等間之本件買賣關係，
      即由庚○○、辛○○、吳水岸與上訴人各自繼承，並不因
      其等之死亡而當然消滅；另吳水岸死後，伊所繼承之買賣
      關係，則再轉由被上訴人繼承。準此，被上訴人辯稱伊等
      占有使用系爭土地，有正當權源，足堪採信。
六、綜上所述，被上訴人占有使用系爭土地，既有正當權源，則
    上訴人以被上訴人無權占有為由，請求被上訴人壬○○、丁
    ○○、戊○○、甲○○、丙○○、癸○○、乙○○應連帶將
    系爭土地上如雲林縣北港地政事務所95年8月24日丈字第155
    2號複丈成果圖所示A部分面積30平方公尺、B部分面積101平
    方公尺、C部分面積107平方公尺、D部分面積28平方公尺等
    建物拆除。及被上訴人壬○○、丁○○、戊○○、甲○○、
    丙○○、癸○○、乙○○應連帶將上開如附圖所示E部分面
    積2477平方公尺土地上之作物除去，並將系爭土地返還上訴
    人，即無理由。原審認被上訴人基於使用借貸關係占用系爭
    土地，非無權占有，而為上訴人敗訴之判決，及駁回其假執
    行之聲請，理由雖與本院上述認定被上訴人基於買賣契約關
    係占用系爭土地者不同，但結論均為有權占有，並無二致。
    上訴意旨指摘原判決不當，求予廢棄改判，為無理由，應予
    駁回。
七、兩造其餘攻擊防禦方法與證據，經本院審酌後，認均與判決
    結果無影響，爰不一一論述，附此敘明。
八、據上論結，本件上訴為無理由，依民事訴訟法第449條第2項
    、第1項、第78條，判決如主文。
中　　華　　民　　國　　96　　年　　10　　月　　23　　日
　　　　　　　　　民事第四庭　  審判長法　官  王惠一
　　　　　　　　　　　　　　          法　官  林永茂
　　　　　　　　　　　　　　          法　官  王浦傑
上為正本係照原本作成。
如對本判決上訴，須於判決送達後20日內向本院提出上訴狀，未
表明上訴理由者，應於上訴後20日內，向本院提出理由書（須附
繕本）。依法須繳納裁判費並應委任律師為訴訟代理人，始得上
訴。
中　　華　　民　　國　　96　　年　　10　　月　　24　　日
                                      書記官  廖英琇
【附記】
民事訴訟法第466條之1：
(1)對於第二審判決上訴，上訴人應委任律師為訴訟代理人。但上
  訴人或其法定代理人具有律師資格者，不在此限。
(2)上訴人之配偶、三親等內之血親、二親等內之姻親，或上訴人
  為法人、中央或地方機關時，其所屬專任人員具有律師資格並
  經法院認為適當者，亦得為第三審訴訟代理人。
民事訴訟法第466條之2：
　上訴人無資力委任訴訟代理人者，得依訴訟救助之規定，聲請
  第三審法院為之選任律師為其訴訟代理人。
